臺灣高雄地方法院刑事判決　　　　　　100年度簡上字第513號
上　訴　人　臺灣高雄地方法院檢察署檢察官
被　　　告　黃啟芳
指定辯護人　本院公設辯護人　黃文德
上　訴　人
即　被　告　葉雅雯
上列上訴人因被告黃啟芳傷害、葉雅雯毀損等案件，不服本院高
雄簡易庭100 年度簡字第4272號中華民國100 年8 月18日第一審
刑事簡易判決（聲請簡易判決處刑案號：臺灣高雄地方法院檢察
署檢察官99年度偵字第25156 號），提起上訴，本院就被告葉雅
雯部分依簡易程序而為第二審判決；就被告黃啟芳部分，依通常
程序審理，並自為第一審判決，本院判決如下：
    主  文
原判決關於黃啟芳部分撤銷。
黃啟芳共同犯傷害罪，處有期徒刑拾月。
其他上訴駁回。
    事  實
一、黃啟芳（綽號「大頭」）因其舅母許貴美（檢察官聲請簡易
    判決處刑書誤載為叔嬸，另經臺灣高雄地方法院檢察署檢察
    官以99年度偵字第25156 號為不起訴處分確定）與林朝茂之
    間，有互助會款之債務糾紛，乃於民國99年4 月13日晚間9
    時45分許，偕同許貴美前往林朝茂位在高雄市旗津區南汕巷
    3 之1 號住處，欲出面交涉上述債務糾紛，惟遭林朝茂所拒
    ，而倖然離去。黃啟芳心有不甘，亟思報復，遂於同日晚間
    10時40分許，邀同綽號「大胖」、「阿幹仔」等不詳姓名之
    成年男子共20餘人（原判決及檢察官聲請簡易判決處刑書均
    誤載10餘人），共同基於傷害之犯意聯絡，重返林朝茂上址
    住處，見林朝茂獨自一人在門口，即一擁而上，分別以徒手
    或持木棍、鋁棒、鋤頭柄、形似扁鑽及西瓜刀之銳器（均未
    扣案），圍攻林朝茂，致林朝茂受有「頭部外傷合併頭皮撕
    裂傷（共6 公分）、左腰部割傷（共13公分）、左手肘割傷
    （共4 公分）、四肢多處擦傷、臉部、背部及胸壁多處挫瘀
    傷及擦傷」等傷害；林朝茂之同居前妻葉雅雯聽聞林朝茂呼
    救而前來搭救時，亦遭亂眾攻擊而受有「右膝挫傷瘀青（8
    ×6 公分）、右胸挫傷瘀青（12×8 公分）、右小腿挫傷瘀
    青（8 ×8 公分）、右臀穿刺傷（3 公分）、左臀穿刺傷（
    1.5 公分）」等傷害，林朝茂則趁隙逃脫並躲藏。嗣經警據
    民眾報案到場處理，將林朝茂送醫治療，並循線查獲上情。
二、葉雅雯因不知林朝茂已自行脫困，且遍尋林朝茂無著，遂於
    同日晚間10時48分許，前往許貴美位在高雄市旗津區北汕巷
    45號住處門前叫罵，要求許貴美出來，因許貴美拒不開門，
    葉雅雯竟基於毀損之犯意，踢破許貴美住處鋁門玻璃（價值
    約新臺幣〈下同〉1 萬5 千元）後，逕行離去，足以生損害
    於許貴美。嗣經許貴美報警處理，而循線查獲。
三、案經林朝茂、葉雅雯及許貴美分別訴由高雄市政府警察局鼓
    山分局報請臺灣高雄地方法院檢察署偵查後聲請以簡易判決
    處刑。
    理  由
壹、程序部分之說明─
一、按簡易程序案件，第一審法院（地方法院簡易庭）因檢察官
    之聲請，不經通常審判程序，逕以簡易判決處刑者，所科之
    刑以宣告緩刑、得易科罰金或得易服社會勞動之有期徒刑及
    拘役或罰金為限；對於簡易判決有不服者，得上訴於管轄之
    第二審法院（地方法院合議庭），第二審法院認為上訴無理
    由者，應以判決駁回之，並不得再上訴，刑事訴訟法第449
    條第1 項前段、第3 項、第449 條之1 、第455 條之1 第1
    項、第3 項準用第368 條分別定有明文。另按簡易程序案件
    經上訴第二審法院（地方法院合議庭），認為上訴有理由者
    ，應將原審判決經上訴之部分撤銷，就該案件自為判決；如
    自為判決所科之刑並非宣告緩刑、得易科罰金或得易服社會
    勞動之有期徒刑及拘役或罰金者，應認被告所犯之罪已非屬
    得以簡易判決處刑之案件，應適用通常程序審判，此時審理
    該上訴案件之地方法院合議庭本有第一審管轄權，即應自為
    第一審判決，並得上訴於管轄之第二審法院（高等法院），
    同法第451  條之1 第4 項第1 款、第452 條、第455 條之1
    第3 項準用第369 條第1 項前段、第369 條第2 項（類推適
    用）、第344 條第1 項分別規定明確。
二、本件上訴人即被告葉雅雯（下稱被告葉雅雯）經第一審法院
    （本院高雄簡易庭）以簡易判決處拘役30日，經上訴第二審
    法院（本院合議庭）審理結果，認為上訴無理由（詳後述）
    ，應由本院合議庭為駁回上訴之第二審判決，並不得再上訴
    。至於被告黃啟芳部分，經第一審法院（本院高雄簡易庭）
    以簡易判決處有期徒刑6 月，檢察官上訴第二審法院（本院
    合議庭）審理結果，認為上訴有理由（詳後述），而撤銷原
    判決，並自為判決處有期徒刑10月，且未宣告緩刑，已非屬
    得以簡易判決處刑之案件，本院合議庭即應適用通常程序審
    判，並自為第一審判決，如對本判決關於被告黃啟芳部分不
    服，仍得上訴，此乃依法律規定適用不同訴訟程序之結果，
    合先敘明。
貳、證據能力之判斷─
一、按「被告以外之人於審判外之陳述，雖不符前4 條（刑事訴
    訟法第159 條之1 至第159 條之4 ）之規定，而經當事人於
    審判程序同意作為證據，法院審酌該言詞陳述或書面陳述作
    成時之情況，認為適當者，亦得為證據。當事人、代理人或
    辯護人於法院調查證據時，知有第159 條第1 項不得為證據
    之情形，而未於言詞辯論終結前聲明異議者，視為有前項之
    同意。」刑事訴訟法第159 條之5 定有明文。
二、本判決所引用據以認定事實之各項證據，其中具有傳聞性質
    部分之證據（例如告訴人於警詢中之指訴、證人於偵查中向
    檢察官所為之陳述、診斷證明書等），除符合刑事訴訟法第
    159 條之1 至第159 條之4 等傳聞法則例外之規定，依法具
    有證據能力外，其餘亦經當事人及辯護人於本院審理中，明
    示同意作為證據（見本院100 年度簡上字第513 號卷〈下稱
    簡上卷〉第69、112 頁），且於調查證據時，已知悉證據之
    內容及性質，皆未於言詞辯論終結前對於證據能力聲明異議
    。本院審酌各該證據作成之客觀環境及條件，並無違法不當
    取證或其他欠缺特信性之情形，作為證據皆屬適當，依同法
    第159 條之5 之規定，均有證據能力，合先敘明。
、駁回上訴部分（即被告葉雅雯部分）之理由─
一、訊據被告葉雅雯對其確有如事實欄第二段所載即毀損告訴人
    許貴美住處鋁門玻璃等情，已坦認不諱（見本院簡上卷第68
    、111 頁），且經證人即告訴人許貴美於警詢及偵查時指證
    綦詳（見高雄市政府警察局鼓山分局高市警鼓分偵字第0990
    008886號卷〈下稱警卷〉第33-34 頁、臺灣高雄地方法院檢
    察署99年度偵字第25156 號卷〈下稱偵卷〉第84-85 頁），
    互核大致相符，復有現場採證照片、指認照片、報案三聯單
    在卷為憑（見警卷第63、85、87頁）。被告葉雅雯之自白既
    有上述卷證可為佐證，足認確與事實相符，自堪採為論科之
    依據，上述毀損犯行，堪予認定。
二、原判決以被告葉雅雯毀損犯行，事證明確，論以刑法第354
    條之毀損他人物品罪，並於理由中敘明：「審酌被告葉雅雯
    任意毀損告訴人許貴美之財物，造成其受有財產上之損害，
    缺乏尊重他人財產權之觀念，自應予以非難。衡以其犯罪後
    坦承犯行，態度尚屬良好，當時係因聽聞前夫林朝茂呼救而
    下樓查看卻不見縱影，前往許貴美住處尋人，又發生口角，
    一時失去理智而毀損玻璃之動機，許貴美所受財產上損害尚
    非過鉅，然葉雅雯迄未賠償損失，復有詐欺、贓物等前科，
    素行非佳，教育程度為高職畢業，家庭經濟狀況小康等一切
    情狀，量處拘役30日，並諭知以1 千元折算1 日之易科罰金
    折算標準」等語。本院經核原判決關於被告葉雅雯部分，已
    依據卷證而予論斷，復就刑法第57條各款所列量刑應參酌之
    情狀，已詳加斟酌，俱有卷存證據可資覆按，認事用法均無
    違誤，量刑亦屬妥適，應予維持。
三、被告葉雅雯雖以原判決量刑過重為由，提起上訴，惟所毀損
    之鋁門約值1 萬5 千元，已據告訴人許貴美陳明在卷（見警
    卷第34頁），價值雖非過鉅，究非低廉，迄第二審言詞辯論
    終結前，仍未與許貴美達成和解，許貴美尚認為原判決量刑
    過輕等語（見本院簡上卷第147 頁），堅持不原諒葉雅雯，
    本院認原判決量處拘役30日，並未過重，被告葉雅雯猶執此
    提起上訴，指摘原判決不當，經核為無理由，應予駁回。
四、又被告葉雅雯於第一審判決前，因另案詐欺經判處有期徒刑
    2 月確定，有臺灣高等法院被告前案紀錄表在卷可按（見本
    院簡上卷第149 頁）。該案執行完畢日期（99年4 月21日）
    已在本案犯罪時點（99年4 月13日）之後，雖不構成累犯，
    但已不符合緩刑之要件，附此敘明。
肆、撤銷改判部分（即被告黃啟芳部分）之理由─
一、訊據被告黃啟芳坦承有如事實欄第一段所載即邀同共犯傷害
    告訴人林朝茂、葉雅雯等情，惟堅決否認有檢察官上訴意旨
    所指殺人未遂或重傷害未遂犯行，辯稱：「我帶人過去是要
    教訓林朝茂一下，不是殺人或重傷害」等語。經查：
  (一)如事實欄第一段所載之事實，業據被告黃啟芳於偵查及本院
    審理中坦承不諱（見偵卷第90頁、本院簡上卷第145 頁），
    且經證人即告訴人林朝茂、葉雅雯、證人葉黃粉（葉雅雯之
    母）、蔡金穎於警詢及偵查中；證人趙文哲於偵查中，分別
    指證明確（見警卷第13-14 、19-21 、22-25 、28-29 、27
    頁、偵卷第24-29 、109-111 頁），互核大致相符。復有高
    雄市立小港醫院診斷證明書（傷患林朝茂）、邱綜合醫院驗
    傷診斷書（傷患葉雅雯）、林朝茂傷勢照片、指認黃啟芳照
    片、報案三聯單、戶籍資料、臺灣高雄地方法院檢察署99年
    度偵字第25156 號不起訴處分書、臺灣高等法院高雄分院檢
    察署100 年度上聲議字第1265號處分書（被告許貴美）在卷
    為憑（見警卷第45、64-76 、78-81 、86頁、本院100 年度
    簡字第4272號卷第17頁、本院簡上卷第79-85 頁）。
  (二)又關於被告黃啟芳邀同前來之人數，證人林朝茂、葉黃粉、
    蔡金穎均證稱：「約20餘人」等語（見警卷第14頁、偵卷第
    27、31頁），互核相符，堪予採信。至於上述之人所持武器
    ，證人林朝茂證稱：「有木棍、鋁棒、鋤頭柄、類似西瓜刀
    等」、葉雅雯證稱：「有木棍、鋁棒、西瓜刀或扁鑽」、葉
    黃粉指稱：「有小西瓜刀、球棒、木棍」、蔡金穎證稱：「
    有西瓜刀、鋁棒及黑黑三角形的扁鑽」等語（見警卷第27、
    29頁、偵卷第29-30 、25、31、27頁），證人葉雅雯並於警
    詢中繪製其所稱之鋁棒、扁鑽、西瓜刀型式圖附卷為憑（見
    警卷第77頁），佐以告訴人林朝茂所受傷勢包括「撕裂傷」
    、「割傷」、「挫瘀傷」；告訴人葉雅雯傷勢包括「挫傷瘀
    青」、「穿刺傷」，有上述診斷證明書在卷可查，足認被告
    黃啟芳帶同之人所攜帶之武器雖未扣案，惟確有包括木棍、
    鋁棒、鋤頭柄、形似扁鑽及西瓜刀之銳器無誤。被告黃啟芳
    於偵查及本院審理中之自白，既有上述卷證可為佐證，足認
    確與事實相符，自堪採為論科之依據，其確有如事實欄第一
    段所載之傷害犯行，應堪認定。
  (三)檢察官上訴理由略以：「被告黃啟芳之犯罪行為，致告訴人
    承受精神及身體上莫大之痛苦，所生危害甚鉅，迄未賠償分
    文，毫無填補告訴人損失之積極作為，犯罪後態度欠佳，原
    判決未審酌及此，量刑實屬過輕，且被告黃啟芳率領20餘名
    不詳姓名之成年男子，分別持木棍、鋁棒、刀械等各種兇器
    攻擊告訴人，造成告訴人受傷，應係犯殺人未遂或傷害未遂
    罪，告訴人亦以此理由，具狀請求檢察官上訴」等語。惟檢
    察官起訴時，於聲請簡易判決處刑書所載之起訴法條，即為
    「刑法第277 條第1 項之傷害罪」，並就員警報請偵查殺人
    未遂罪嫌部分，已於聲請簡易判決處刑書載明「被告黃啟芳
    應無殺人之意圖，即與殺人未遂之構成要件不符，爰不另為
    不起訴處分」等語（見聲請簡易判決處刑書「證據並所犯法
    條」欄第二段），且於第一審判決前，亦未為任何變更起訴
    法條之聲請，於原判決依起訴法條而為有罪判決後，檢察官
    未依原聲請簡易判決處刑書起訴法條之拘束，另以被告可能
    涉犯殺人未遂或重傷未遂之不確定罪名，作為上訴理由之一
    ，似非妥恰。
  (四)另按殺人未遂與傷害之區別，本視加害人有無殺意為斷，被
    害人受傷之程度，被害人受傷處所是否為致命部位，及傷痕
    多寡，輕重如何，僅足供認定有無殺意之參考，究不能據為
    區別殺人未遂與傷害之絕對標準，不能僅因被害人受傷位置
    係屬人體要害，即認定加害人自始即有殺害被害人之犯意（
    最高法院94年度臺上字第6857號判決意旨參照）。殺人未遂
    與傷害罪之區別，當以行為人下手之際殺人犯意存否為斷，
    惟該隱藏於行為人內部主觀之意思，應有積極並確實之證據
    方足認定，從而殺人或傷害之主觀犯意認定，須參酌行為人
    與被害人事前之仇隙是否足以引起殺人之動機、被害人傷痕
    之多寡、受傷處是否為致命部位等一切客觀情狀，全盤併予
    審酌。本件被告黃啟芳帶同之人雖分別徒手或持木棍、鋁棒
    、鋤頭柄、形似扁鑽及西瓜刀之銳器攻擊告訴人林朝茂、葉
    雅雯，然持刀械等銳器攻擊他人者，其本意究竟僅以銳器刺
    傷或割傷他人，或是存心使其重傷甚至殺害，仍應區別犯意
    而分別論罪，不能僅憑持足以殺害人命之武器，輕率推論必
    有重傷或殺人犯意。
  (五)又被告黃啟芳於案發前，與告訴人林朝茂、葉雅雯互不相識
    ，亦無素怨仇隙，係為其舅母許貴美出面與林朝茂交涉互助
    會款債務糾紛，而遭林朝茂回拒，業據證人林朝茂、葉雅雯
    、許貴美等人證述如前。彼此間既無深仇大恨，已難認有何
    非置林朝茂、葉雅雯重傷甚至死亡之動機，所辯「僅為教訓
    林朝茂一下，使其受傷就好」等語，並未違反常理，尚非不
    可採信。參以告訴人林朝茂遭銳器割傷之部位為左腰及左肘
    ，頭皮部分則係頭皮撕裂傷；告訴人葉雅雯之傷勢為右膝、
    右胸、右小腿挫傷瘀青，及右臀、左臀穿刺傷，受傷部位均
    非人體要害，且依二人所描述銳器外觀之比例而言，所受之
    穿刺傷、割傷深度相對表淺，下手之人本意顯然不在奪命或
    使其受重傷，且告訴人林朝茂於最初警詢時僅稱：「綽號『
    大頭』（即黃啟芳）帶人過來我住處，『大頭』先動手毆打
    我臉部，然後所有人都動手，有人持棍棒、有人持尖刀攻擊
    我，大約有20幾個人毆打我」等語（見警卷第13- 14頁），
    顯見告訴人林朝茂於案發之初，亦認被告黃啟芳等人僅係對
    其「毆打」，而非殺害或重傷。另高雄市立小港醫院函復亦
    稱：「病患林朝茂於99年4 月13日晚間11時5 分，前來本院
    急診，主訴遭人毆打，診斷為頭部外傷、頭皮撕裂傷、左手
    肘及左腰割傷、臉部及胸部挫傷、肢體多處擦傷，於同年月
    14日入院、23日出院，共住院10天，意識清楚，無危及性命
    之虞，然傷口多處癒合不佳，傷口疼痛，故住院10天」等語
    ，有該院99年8 月30日高醫港祕字第0990001385號函暨病況
    說明在卷為證（見偵卷第18-19 頁），足見告訴人林朝茂於
    急診時僅主訴遭「毆打」，而未主訴遭重傷或殺害，且客觀
    上之傷勢「亦無危及生命之虞」，實難據此推論被告黃啟芳
    等人有何重傷或殺害之犯意。依上述卷證，僅能認定傷害之
    犯意。此外，檢察官復未能舉證以證明被告黃啟芳等人有何
    重傷或殺人之犯意，自不得遽論以各該罪名。
二、核被告黃啟芳所為，係犯刑法第277 條第1 項之普通傷害罪
    40分許，其與綽號「大胖」、「阿幹仔」等不詳姓名之成年
    男子共20餘人，就上述犯行有犯意聯絡及行為分擔，應論以
    共同正犯。被告黃啟芳等人於同次圍毆行為致告訴人林朝茂
    、葉雅雯2 人受有上述傷害，係一行為而觸犯二傷害罪名，
    為同種想像競合犯，應依刑法第55條規定，從一重之傷害罪
    處斷（林朝茂傷勢較重），而不得重複評價。
三、原判決就被告黃啟芳部分予以論罪科刑，固非無見。惟被告
    黃啟芳邀同上述不詳姓名之成年男子20餘人，分別以徒手或
    持木棍、鋁棒、鋤頭柄、形似扁鑽及西瓜刀之銳器，圍攻告
    訴人林朝茂，致林朝茂受有頭部外傷、左腰及左手肘割傷、
    四肢多處擦傷、臉部、背部及胸壁多處挫瘀傷及擦傷；告訴
    人葉雅雯亦受有右膝、右胸、右小腿挫傷瘀青、右臀及左臀
    穿刺傷等嚴重傷害，手段凶殘，犯罪所生危害甚鉅，始終未
    與告訴人達成和解，且於本院審理時，有時表示不願和解（
    見本院簡上卷第116 頁），其後復提出以抵消債務作為和解
    條件（同卷第130-131 頁），反覆不定，難認有和解誠意，
    本院認其惡性及犯罪情節重大，犯罪後態度欠佳，已不宜僅
    科以得易科罰金或易服易服社會勞動之有期徒刑，而應入監
    執行短期自由刑處遇，以資矯治。原判決因受簡易判決處刑
    之刑度限制，量處有期徒刑6 月，並諭知以1 千元折算1 日
    之易科罰金折算標準，量刑略嫌過輕。檢察官上訴理由認應
    改依殺人未遂或重傷未遂罪論處部分，雖無理由；惟另指摘
    原判決量刑過輕部分，則為有理由，應由本院將此部分撤銷
    改判。
四、爰審酌被告黃啟芳前有違反肅清煙毒條例之前科（執行完畢
    已逾5 年，不構成累犯），有臺灣高等法院被告前案紀錄表
    在卷可按（見本院簡上卷第151-153 頁）素行欠佳，本次僅
    因交涉債務糾紛無果，竟邀集20餘名不詳姓名之成年男子，
    分別以徒手或持木棍、鋁棒、鋤頭柄、形似扁鑽及西瓜刀之
    銳器，圍攻告訴人林朝茂及聞聲前來救援之告訴人葉雅雯，
    致其二人分別受有上述嚴重之傷害，手段凶殘、行徑囂張，
    使告訴人身心均受有痛苦，其惡性及犯罪情節均屬重大，雖
    於本院審理中坦承犯行，然對於和解之態度反覆，終未達成
    和解，犯罪後態度欠佳，自應重懲；衡以其教育程度為國中
    肄業、業工、經濟狀況非佳，有警詢基本資料表在卷可查（
    見警卷第4 頁），及其犯罪動機、犯罪時所受之刺激、智識
    程度、生活狀況等一切情狀，量處如主文第2 項所示之刑。
    又因本判決關於被告黃啟芳部分經判處不得易科罰金之有期
    徒刑，已非屬得適用簡易程序之案件，應適用通常程序，並
    自為第一審判決，並得上訴第二審法院。
五、至於被告黃啟芳或共犯所持有供傷害告訴人林朝茂、葉雅雯
    所用之木棍、鋁棒、鋤頭柄、形似扁鑽及西瓜刀之銳器等物
    ，既未扣案，復無證據證明確屬被告黃啟芳或共犯所有，爰
    均不予宣告沒收，附此敘明。
據上論斷，依刑事訴訟法第455 條之1 第1 項、第3 項、第452
條、第368 條、第369 條、第364 條、第299 條第1 項前段，刑
法第28條、第277 條第1 項、第55條，刑法施行法第1 條之1 ，
判決如主文。
本案經檢察官謝長夏到庭執行職務。
中    華    民    國   100    年    12    月    15    日
                  刑事第十六庭  審判長法  官  施柏宏
                                      法  官  洪榮家
                                      法  官  林柏壽
以上正本證明與原本無異。
本判決關於被告葉雅雯部分，不得上訴。
本判決關於被告黃啟芳部分，如不服判決，應於收受判決後10日
內向本院提出上訴書狀，並應敘述具體理由。其未敘述上訴理由
者，應於上訴期間屆滿後20日內向本院補提理由書（均須按他造
當事人之人數附繕本）「切勿逕送上級法院」。
中    華    民    國   100    年    12    月    15    日
                                      書記官  洪嘉慧
附錄本案論罪科刑法條：
刑法第277 條第1 項
傷害人之身體或健康者，處3 年以下有期徒刑、拘役或1 千元以
下罰金。
刑法第354 條
毀棄、損壞前二條以外之他人之物或致令不堪用，足以生損害於
公眾或他人者，處2 年以下有期徒刑、拘役或5 百元以下罰金。